臺灣高等法院刑事判決　　　　　　　　 92年度上易字第506號
　　上　訴　人
　　即　被　告　丙○○
　　選任辯護人　吳美津律師
上列上訴人因侵占案件，不服臺灣桃園地方法院90年度易字第10
88號，中華民國91年12月16日第一審判決（起訴案號：臺灣桃園
地方法院檢察署89年度偵字第11558號），提起上訴，本院判決
如下：
    主  文
原判決撤銷。
丙○○無罪。
    理  由
一、公訴意旨略以：被告丙○○基於意圖為自己不法所有之概括
    犯意，自民國（下同）88年1月份起至88年8月份止，利用其
    任職於永郁祥有限公司（後更名為台灣載帶企業股份有限公
    司，下稱告訴人公司）會計，且該公司負責人乙○○於同意
    其領款後未逐一追問領款之用途細目之機會，分別將所領取
    之存款領出後，部分未交還公司；謊報公司支出；收取股東
    乙○○投資款新臺幣（下同）35萬元僅存入公司帳戶30萬元
    ；向股東丁○○所借之10萬元，未存入公司帳戶等方式，連
    續變易持有為所有，前後將總數0000000元之公司款項，予
    以侵占入己。直至永郁祥公司因財務困難，擬以台灣載帶股
    份有限公司招募新股東之際，丙○○連續業務侵占一事，始
    為新進股東甲○○發現。因認被告丙○○涉犯刑法第336 條
    第2項連續業務侵占罪嫌云云。
二、按犯罪事實應依證據認定之，無證據不得認定其犯罪事實。
    又不能證明被告犯罪者，應諭知無罪之判決，刑事訴訟法第
    154條第2項、第301條第1項分別定有明文。且認定犯罪事實
    所憑之證據，雖不以直接證據為限，間接證據亦包括在內，
    然而無論直接或間接證據，其為訴訟上之證明，須於通常一
    般之人均不致有所懷疑，而得確信其為真實之程度者，始得
    據為有罪之認定，倘其證明尚未達到此一程度，而有合理之
    懷疑存在時，事實審法院在心證上無從為有罪之確信，自應
    為無罪之判決（參見最高法院76年度台上字第4986號判例意
    旨）。又告訴人之告訴，係以使被告受刑事訴追為目的，是
    其陳述是否與事實相符，仍應調查其他證據以資審認。被害
    人之陳述如無瑕疵，且就其他方面調查又與事實相符，固足
    採為科刑之基礎，倘其陳述尚有瑕疵，則在未究明前，遽採
    為論罪科刑之根據，即難認為適法（最高法院52年度台上字
    第1300號、61台上字第3099號判例意旨參照）。
三、檢察官認上訴人即被告丙○○涉有連續業務侵占之犯行，無
    非係以被告於告訴人公司查帳時向告訴人公司自承不諱、證
    人丁○○、莊梅鳳之證言、告訴人公司帳戶出入明細及被告
    簽署的「欠款金額明細表」、「切結書」等為其論據。訊據
    被告矢口否認有何侵占犯行，辯稱：其依公司之規定按日均
    有制作零用金收支簿、收支日報，每月更有制作收支月報表
    ，公司之收入、支出傳票均須負責人乙○○蓋章，日月報表
    均經乙○○夫妻查核蓋章，其所領取之款項均用以支付公司
    應付帳款，或因乙○○稱另有他用而取走股東丁○○之借款
    10萬元均交給負責人乙○○，至乙○○借予公司之款項僅30
    萬元，另5萬元也交給負責人乙○○，其並未侵占，且有部
    分支出傳票其於離職時交回公司，現已不見，至於切結書、
    欠款金額明細表均係其遭脅迫方簽署，如不簽署交接即不得
    離開公司，故在不得已之情況下簽名，並非自承侵占，此事
    被告係受公司新舊股東之惡鬥所波及等語。
四、經查：
（一）被告係自87年9月底起至88年9月初任職於告訴人公司，有
      被告之勞工保險卡及健保投保歷史紀錄在卷可稽（見本院
      卷一第94、95頁）。而依被告所述，在其任職於告訴人公
      司之期間，其根據公司以前的制度，每日、每月都會做日
      報表、月報表，也會影印一份給負責人乙○○，日報表是
      細目及票據應收帳款，至於提領公司款項之程序，除須蓋
      有公司章外，尚須先後經負責人乙○○、股東丁○○蓋章
      後方可提領等情，業據證人乙○○於原審證稱：「（問：
      被告做完帳會不會給你影本？）會。」、「（問：對被告
      所述其每天製作日報表，會影印給你，有何意見？）被告
      不是要每天給，剛來是每天給，‧‧‧。」、「（問：領
      款時是由誰蓋章，程序為何？）是，要蓋我的章、公司章
      、丁○○先生的章。」無訛（見原審卷第76、77頁）。證
      人乙○○雖否認被告每天都有拿日報表給伊看，陳稱被告
      通常是一個月看一次記載應付帳款的總表（月報表），惟
      證人乙○○於偵查中係陳稱：「（問：公司營收近半被陳
      所侵占，豈不知情？）因陳沒拿給我看。」（見偵查卷第
      36頁反面），與其在原審所述：「（從88年1月到8月認為
      被告有侵占之嫌，你每月會看一次帳，為何沒發覺？）一
      開始沒問題，我比較放心，‧‧‧。」（見原審卷第77頁
      ）前後歧異，一說是被告沒有拿帳冊給他看，另一說卻是
      看應付帳款的總表（月報表）一開始沒問題，況證人乙○○就被告是否每天都有拿日報表給伊看乙節亦前後供述不
      一，足見被告所述其每日都會做日報表，每月更有制作收
      支月報表，均會影印一份給負責人乙○○查核蓋章，有關
      提領公司款項之程序，除須蓋有公司章外，尚須先後經負
      責人乙○○、股東丁○○蓋章後方可提領等情，尚非虛妄
      ，應堪信實。
（二）被告雖在「切結書」、「欠款金額明細表」上簽名，惟該
      「切結書」係被告依證人陳國能之要求按照證人陳國能所
      擬稿抄寫等情，業據證人陳國能於原審證述：「（問：切
      結書是你要求她寫的？）是的。」、「我叫她寫切結書，
      她說她不會寫，我寫一張要她抄。」（見原審卷第33、34
      頁）無訛。而該「切結書」上亦僅寫係「作業錯誤」所造
      成的「差額」，且該「切結書」上所列之金額僅22萬餘元
      ，並非告訴人公司所指述的475萬餘元，是尚難以被告在
      「切結書」上簽名即遽認被告於告訴人公司查帳時已自承
      侵占公司款項不諱。至「欠款金額明細表」所列之金額雖
      係0000000元，惟告訴人公司之資本總額僅為0000000元，
      有告訴人公司基本資料查詢表在卷可稽（見本院卷一第39
      頁），且依告訴人公司所提出之活期存款帳簿，可知告訴
      人公司平日往來之營業金額甚小，最高之存款總金額僅為
      75萬3893元（見偵查卷第14頁），該公司88年1月份於台
      灣銀行之支票存款往來總金額亦僅為160餘萬元（見偵查
      卷第17頁），復參酌證人乙○○於偵查中所述公司每月之
      營業額約60萬元上下，一直沒有賺錢均處於虧損之狀態，
      須時常向外借貸以彌補資金缺額（見偵查卷第36頁反面）
      ，倘被告自88年1月起至同年8月止侵占告訴人公司款項
      475萬4410元屬實，被告每月侵占金額平均近60萬元，其
      中尤以88年6月份侵占之金額高達172萬736元，縱若證人
      乙○○所述其並未每日審核被告所制作的日報表僅於每月
      底審核月報表屬實，告訴人公司每月之營業額幾近全數為
      被告所侵占，告訴人公司豈不將因之而倒閉？且侵占次數
      達79筆之多，公司負責人乙○○於蓋章核款之際竟全然未
      察覺，殊悖情理，是該「欠款金額明細表」至多僅能證明
      被告於88年9月份與告訴人公司新股東對帳時，依告訴人
      公司當時現存之資料無法正確核對之金額有475萬4410 元
      ，尚難認被告已自承侵占該475萬4410元。至被告雖陳稱
      其簽署「切結書」及「欠款金額明細表」係遭人脅迫所致
      ，惟此為證人陳國能、甲○○所否認，且證人莊梅鳳於原
      審審理時亦證稱當時並沒有人脅迫被告，然尚不得以此即
      遽爾認定被告有連續業務侵占之犯行。
（三）至告訴人公司指訴被告侵占股東借款部分，依告訴人公司
      89年2月28日告訴狀所記載，係因告訴人公司業務困難才
      向分別向股東乙○○、丁○○借款35萬元、10萬元，而為
      被告趁機侵占15萬元，惟告訴人公司既因急用而向股東調
      借現款，倘三分之一的應急借款確實為被告所侵占而無法
      立即補足其資金缺額，告訴人公司理應立即發現，豈會在
      數月後由新進股東對帳時才發覺，故告訴人公司之指述顯
      不合常理。至證人丁○○雖證稱其未看見被告將10萬元交
      給證人乙○○，然亦不得憑此即認定該10萬元即為被告所
      侵占，況被告按日、按月均會將日報表、月報表提交公司
      負責人乙○○查核蓋章，業如前述，若被告未依公司負責
      人乙○○之指示將該15萬元交付予其運用，公司負責人乙○○於查核日、月報表後豈會不聞不問，顯見被告所述該
      15 萬元其係依據公司負責人乙○○之指示交付予周某運
      用乙節，應堪信實。
（四）告訴人公司指述被告侵占之金額前後不一，且迄今未能提
      出被告任職會計期間所製作之原始憑證，如日記帳、支出
      傳票，及相關單據足供本院與被告於任職期間提領之款項
      ，及收取自股東之借款逐一查核，自不得徒憑告訴人公司
      新加入股東即證人甲○○嗣後依銀行往來明細所自行製作
      之支出明細即認定被告有連續業務侵占之犯行。
五、綜上所述，本件既查無任何積極證據足認被告有何檢察官所
    指之犯行，揆諸前揭說明，本件不能證明被告犯罪，自應為
    無罪之諭知。原審未予詳酌而予被告科刑之諭知，尚有未合
    。被告上訴，否認犯罪指摘原判決不當，為有理由，自應由
    本院將原判決撤銷，改諭知被告無罪之判決。
據上論斷，應依刑事訴訟法第369條第1項前段、第364條、第301
條第1項，判決如主文。
本案經檢察官沈明彥到庭執行職務。
中　　華　　民　　國　　94　　年　　6 　　月　　1 　　日
　　　　　　　　　刑事第十一庭審判長法　官　陳祐輔
　　　　　　　　　　　　　　　　　  法　官　邱瑞祥
　　　　　　　　　　　　　　　　　  法　官　楊炳禎
以上正本證明與原本無異。
不得上訴。
                                    書記官  廖素花
中　　華　　民　　國　　94　　年　　6 　　月　　1 　　日
